臺灣高等法院民事判決
                                 108年度重上更一字第23號
上  訴  人  永豐商業銀行股份有限公司

法定代理人  陳嘉賢  
訴訟代理人  趙興偉律師
            吳佩蓮律師
被 上訴 人  王月勤  

訴訟代理人  林凱倫律師
            張軒律師
被 上訴 人  陳春源  

訴訟代理人  黃偉雄律師
上列當事人間請求撤銷信託行為等事件，上訴人對於中華民國10
4年8月21日臺灣士林地方法院103年度重訴字第544號判決提起上
訴，並為訴之追加，經最高法院發回更審，本院於108年12月10
日言詞辯論終結，判決如下：
    主      文
上訴（除確定部分外）駁回。
第二審及發回前第三審訴訟費用（除確定部分外），由上訴人負
擔。
    事實及理由
一、上訴人之法定代理人變更為陳嘉賢，有經濟部商業司商工登
    記公示資料查詢服務在卷可佐（見本院卷第33頁），並據其
    具狀聲明承受訴訟（見本院卷第29頁），核無不合，應予准
    許。
二、上訴人主張：被上訴人即訴外人遠大有限公司（GRANDVAST 
    LIMITED ，下稱遠大公司）負責人王月勤（下稱其名）於民
    國101年10月25日向伊申請企業放款，簽訂授信及交易總約
    定書、總申請書及撥款申請書，並由王月勤及訴外人亞棉針
    織工業有限公司（下稱亞棉公司）、陳怡君、陳世昌（下分
    稱其名，與王月勤、亞棉公司合稱王月勤等4 人）擔任連帶
    保證人。嗣遠大公司自103年1月13日起向伊借款25筆，共美
    金379萬9,800元，尚積欠本金美金334萬4,245.99元及利息
    、違約金（下稱系爭債權）未為清償。又遠大公司自103年6
    月4日起至同年月16日止，進行美元兌離岸人民幣選擇權交
    易（下稱TRF交易），損失美金5萬0,299元，逾期未為清償
    ，構成授信及交易總約定書第12條第1項第6款約定之違約事
    由，全部債務視為到期。伊於103年7月2日以存證信函通知
    遠大公司及王月勤等4人於3日內清償，並調閱王月勤所有如
    附表所示之不動產（下稱系爭不動產）謄本，始知其於103
    年4月30日設定擔保債權總金額為新臺幣（除標明幣別外，
    下同）1,300萬元之第二順位普通抵押權（下稱系爭抵押權
    ）予被上訴人陳春源（下稱其名，與王月勤合稱被上訴人）
    ，顯係為脫免王月勤連帶保證人之責任而通謀虛偽設定，依
    民法第87條規定應屬無效，其等間實無借貸關係存在。王月
    勤除系爭不動產外，名下財產餘額不足清償遠大公司積欠伊
    之本金及利息、違約金債務，系爭抵押權之設定已害及伊之
    債權，伊得代位請求塗銷。又陳春源明知設定系爭抵押權，
    係王月勤因經營遠大公司有資金週轉需求，向其商借週轉金
    清償遠大公司之債務，非清償王月勤本身之債務，將損害王
    月勤之其他債權人，爰依民法第87條第1項、第113條、第24
    2條規定，先位聲明請求確認被上訴人間系爭抵押權不存在
    ，命陳春源塗銷系爭抵押權登記，並於本院前審追加請求確
    認被上訴人間系爭抵押權所擔保之1,300萬元債權不存在；
    另依民法第244條第2項、第4項規定，備位聲明請求撤銷系
    爭抵押權設定之債權及物權行為，暨命陳春源塗銷系爭抵押
    權登記之判決等語。並聲明：㈠先位聲明：⒈確認陳春源就系
    爭不動產於103年4月30日設定登記擔保債權總金額1,300萬
    元之系爭抵押權不存在。⒉陳春源應將系爭抵押權登記塗銷
    。⒊確認被上訴人就系爭不動產於103年4月30日設定系爭抵
    押權擔保債權總金額1,300萬元部分之債權不存在。㈡備位聲
    明：⒈被上訴人間就系爭不動產於103年4月27日所為設定登
    記擔保債權總金額1,300萬元之債權行為（下稱系爭債權行
    為），及103年4月30日所為系爭抵押權設定登記之物權行為
    （下稱系爭物權行為），應予撤銷。⒉陳春源應將系爭抵押
    權登記塗銷（原審共同被告陳冠宏敗訴部分，已告確定，不
    予論列）。
三、被上訴人部分：
  ㈠王月勤則以：伊為支付遠大公司貨款，向陳春源借款1,380萬
    元，並提供系爭不動產設定系爭抵押權以為擔保，陳春源於
    103年5月15日、同年月19日依序匯款美金37萬元、9萬元，
    共美金46萬元（折合1,380萬元），系爭抵押權所擔保之抵
    押債權確屬存在，且伊設定系爭抵押權無害於上訴人對伊之
    債權。又系爭抵押權設定後，始發生該選擇權交易之保證金
    債務，伊無法預知該交割款債務，及因違約所有債務（包括
    借款）須提前清償，無故意詐害系爭債權可言等語，資為抗
    辯。
  ㈡陳春源則以：系爭抵押權係為擔保王月勤對伊之美金46萬元
    借款，伊與王月勤間確有該借款關係存在，伊於設定系爭抵
    押權時，並不知王月勤係為遠大公司週轉，亦不知上訴人與
    王月勤間之債權債務關係存在等語，資為抗辯。
四、原審為上訴人一部敗訴之判決，上訴人就敗訴部分不服，提
    起上訴，並為訴之追加，經本院104年度重上字第970 號（
    下稱本院前審）判決駁回，上訴人不服提起上訴，經最高法
    院107年度台上字第1200號判決駁回其先位聲明部分，將備
    位聲明部分廢棄發回。上訴人上訴聲明：㈠原判決（除確定
    部分外）不利於上訴人部分廢棄。㈡被上訴人間就系爭不動
    產於103年4月27日所為系爭債權行為，及103年4月30日所為
    系爭物權行為，應予撤銷。㈢陳春源應將系爭抵押權登記塗
    銷。被上訴人答辯聲明：㈠上訴駁回【上訴人先位聲明（含
    追加之訴部分）業經最高法院駁回上訴確定，非本院審理範
    圍，下不贅述】。
五、兩造不爭執事項：
  ㈠王月勤前經臺灣臺北地方法院（下稱臺北地院）以103年度重
    訴字第963號判決應與亞棉公司、陳怡君、陳世昌連帶給付
    系爭債權予上訴人確定。
  ㈡王月勤於103年4月30日將系爭不動產設定系爭抵押權予陳春
    源。
  ㈢王月勤確於103年4月27日向陳春源借款1,380萬元。陳春源於
    同年5月15日、19日分別匯款美金37萬元、美金9萬元予王月
    勤。
六、上訴人主張其對王月勤有連帶保證債權存在，被上訴人間因
    借款就系爭不動產所為系爭債權、物權行為，有害及上訴人
    債權，依民法第244條第2項、第4項規定應予撤銷，陳春源
    並應將系爭抵押權登記塗銷等語，為被上訴人所否認，並以
    前揭情詞置辯。茲就兩造爭執論斷如下：
  ㈠按債務人所為之有償行為，於行為時明知有損害於債權人之
    權利者，以受益人於受益時亦知其情事者為限，債權人得聲
    請法院撤銷之；債權人依第2項之規定聲請法院撤銷時，得
    並聲請命受益人或轉得人回復原狀。但轉得人於轉得時不知
    有撤銷原因者，不在此限；民法第244條第2項、第4項分別
    定有明文。次按所謂有害於債權，係指債務人所為有償行為
    ，致於「行為時」其責任財產減少，使債權不能或難於獲得
    清償之狀態，債務人所為有償契約，如非以顯不相當之對價
    將其財產出賣，致害及債權，僅屬債務人積極財產在形態上
    之變更，對於債務人總財產尚不生增減，亦不得撤銷（最高
    法院107年度台上字第983號判決意旨參照)。
  ㈡查王月勤於103年4月27日向陳春源借款1,380萬元，並於同年
    月30日設定系爭抵押權，陳春源則於同年5月15日、19日將
    借款匯予王月勤等情，為兩造所不爭執（見不爭執事項㈡、㈢
    ），是王月勤因向陳春源借款1,380萬元而為系爭抵押權登
    記，且系爭抵押權登記之債權金額為1,300萬元，兩者間顯
    屬相當，則王月勤將系爭不動產設定系爭抵押權予陳春源，
    對其責任財產並不生影響，難謂有損害上訴人債權之情事。
    另上訴人主張王月勤為系爭抵押權設定時，已知遠大公司所
    為TRF交易之市場交易價值（即MTM）已達無法彌補之高額虧
    損，而對其負有高額保證債務，被上訴人所為系爭抵押權設
    定，有害上訴人債權云云。然TRF交易係在比價日才實際計
    算盈虧，為兩造所不爭執（見本院卷第316頁至第317頁、第
    322頁），而遠大公司於103年3月、5月實際比價結果係獲利
    ，有上訴人通知遠大公司比價結果之電子郵件可參（見原審
    卷二第20頁至第21頁），上訴人於103年3月5日發送予遠大
    公司之市價評估變動通知書（下稱變動通知書），其上就10
    3年3月3日之MTM固均記載為負數（見原審卷一第299頁），
    然此已與上開實際比價結果有異，其上MTM是否真正已屬有
    疑。且變動通知書中重要聲明記載：「每月底提供之市價評
    估報表數據，係以本行客戶的觀點評估，其正數表示客戶的
    市值評價總金額為未實現利益，負數表示客戶的市值評價總
    金額為未實現損失。此市價評估提供之預估數，不構成交易
    確認書或銀行對帳單，僅供客戶內部參考使用；本行並無義
    務提供此市價評估並保留權力得隨時停止提供。」、「此市
    價評估不代表承作新交易之報價，亦不代表其現有交易能夠
    以該價格被清算或平倉」、「不同的假設條件或評價理論也
    會造成不同的評價結果，本行並不保證該評估數據的準確性
    、可靠性及完整性，亦不為任何不準確使用方法造成之錯誤
    負法律責任」等語（見原審卷一第299頁背面），則上訴人
    雖提供MTM供遠大公司參酌，然其不保證自己提出之變動通
    知書內容之準確性，自難期待王月勤信賴該變動通知書內容
    與實際市值相符，遑論於系爭抵押權設定時，得據此變動通
    知書知悉遠大公司所為TRF交易受有重大損失，故上訴人此
    部分主張，亦不足採。
  ㈢再者，依陳春源於本院前審陳稱：王月勤僅說要周轉，所以
    向我借錢，我沒有問欠錢的原因，我不知道王月勤有欠銀行
    債務等語（見本院卷第175頁），已否認其知悉上訴人對王
    月勤有系爭債權存在。其雖於原審、本院前審及另案（臺灣
    新北地方法院103年度重訴字第837號）具狀陳稱：於設定系
    爭抵押權時，知王月勤係為遠大公司商借周轉金等語（見本
    院卷第81頁、第85頁、第222頁、第224頁、第226頁），然
    書狀中僅稱王月勤借款緣由係為遠大公司周轉所用，並未提
    及王月勤有告知系爭債權乙事，故難據該書狀所陳即認陳春
    源知悉上訴人對王月勤有系爭債權存在。而王月勤將向陳春
    源所借款項匯至遠大公司OBU帳戶內一情，有存摺內頁、匯
    款申請書、匯入匯款通知書、匯入匯款交易明細表可參（見
    原審卷一第183頁、第211頁至第212頁；原審卷二第38頁、
    第40頁至第48頁），然此僅可證明王月勤將所借款項，匯至
    遠大銀行帳戶，與陳春源是否知悉系爭債權存在無涉。又王
    月勤於原審陳稱：那時我跟陳春源講把財產抵押給他，幫我
    把銀行的問題解決等語（見原審卷二第182頁），惟遠大公
    司之往來銀行不止上訴人一情，有遠大公司繳交銀行保證金
    明細表、國泰世華商業銀行股份有限公司、新光商業銀行股
    份有限公司、華泰商業銀行股份有限公司比價結果通知之電
    子郵件或函覆可參（見原審卷一第181頁、卷二第22頁至第3
    4頁），是王月勤僅概稱要陳春源幫忙解決銀行問題，而遠
    大公司往來銀行眾多，尚難依王月勤上開所述，即認陳春源
    知悉上訴人對王月勤存有系爭債權。另王月勤確於103年4月
    27日向陳春源借款1,380萬元（見不爭執事項㈠），且係遠大
    公司法定代理人，則其因處理遠大公司債務，而向他人借貸
    乃事理之常，與臺北地院103年度重訴字第1118號（下稱111
    8號撤銷信託等事件）上訴人訴請陳世昌、陳冠宏（分別為
    王月勤之夫、子）撤銷他筆土地之信託契約、土地所有權移
    轉登記，以及陳世昌與王震己（即王月勤之弟）撤銷借款契
    約及就他筆土地之土地抵押權設定登記等事件，該案法院認
    定陳世昌非遠大公司股東或員工，並無義務借款替遠大公司
    還款，故其等於行為時，顯明知有害陳世昌之債權人之情形
    不同。況兩事件當事人並非完全相同，亦無爭點效適用，故
    1118號撤銷信託等事件，無法援引適用於本件，上訴人主張
    本件應與1118號撤銷信託等事件為相同認定，亦難憑採。
  ㈣綜上，被上訴人間所為系爭抵押權設定，對王月勤責任財產
    並不生影響，難謂有損害上訴人債權之情事，且上訴人未提
    出其他證據證明被上訴人設定系爭抵押權時，陳春源確知上
    訴人對王月勤有系爭債權存在，則上訴人依民法第244條第2
    項規定，請求撤銷系爭債權、物權行為及塗銷系爭抵押權登
    記云云，自無理由。
七、綜上所述，上訴人依民法第244條第2項、第4項之規定，請
    求撤銷被上訴人間就系爭不動產於103年4月27日所為系爭債
    權行為及於同年月30日所為系爭物權行為；陳春源應塗銷系
    爭抵押權登記，為無理由，不應准許。原審就上開不應准許
    部分，為上訴人敗訴之判決，理由雖未論及，結論則無二致
    ，仍應予維持。上訴意旨指摘原判決此部分不當，求予廢棄
    改判，為無理由，應予駁回。 
八、本件事證已臻明確，兩造其餘之攻擊或防禦方法及所用之證
    據，經本院斟酌後，認為均不足以影響本判決之結果，爰不
    逐一論列，附此敘明。
九、據上論結，本件上訴為無理由，依民事訴訟法第449條第2項
    、第78條，判決如主文。
中　　華　　民　　國    109    年    1    月    7     日
                    民事第三庭 
                        審判長法  官 林玉珮
                              法  官 徐淑芬 
                              法  官 朱美璘
正本係照原本作成。
如不服本判決，應於收受送達後20日內向本院提出上訴書狀，其
未表明上訴理由者，應於提出上訴後20日內向本院補提理由書狀
（均須按他造當事人之人數附繕本）上訴時應提出委任律師或具
有律師資格之人之委任狀；委任有律師資格者，另應附具律師資
格證書及釋明委任人與受任人有民事訴訟法第466 條之1第1項但
書或第2項（詳附註）所定關係之釋明文書影本。
中　　華　　民　　國　　109 　年　　1 　　月　　8 　　日
    　　　　　　　　　　　　　書記官 蔡宜蓁
附註：
民事訴訟法第466條之1（第1項、第2項）：
對於第二審判決上訴，上訴人應委任律師為訴訟代理人。但上訴
人或其他法定代理人具有律師資格者，不在此限。
上訴人之配偶、三親等內之血親、二親等內之姻親，或上訴人為
法人、中央或地方機關時，其所屬專任人員具有律師資格並經法
院認為適當者，亦得為第三審訴訟代理人。
 附表：
編號 土   地   坐   落    地目 面    積 權    利    範    圍  縣  巿 鄉鎮巿區  段 地號  平方公尺  1 臺北巿 南港區 經貿 62-3 建 2093.89 10000分之77 


編  號 建號 基地坐落 建築式樣主要建築材料及房屋層數 建物面積（平方公尺）  權  利   範  圍   建物門牌  樓層面積 附屬建物主要建築材料及用途   1 529 臺北巿南港區經貿段62-3地號 12層樓、鋼筋混凝土造、住家用 二層：46.38合計：46.38 陽台：3.03雨遮：1.24 1分之1   臺北巿南港區園區街17號2樓之1      備考 共有部分：經貿段550、551、552、554、558建號